【裁判字號】    97,消債更,76
【裁判日期】    970730
【裁判案由】    聲請更生程序
【裁判全文】
臺灣嘉義地方法院民事裁定            97年度消債更字第76號
聲  請  人  甲○○
代  理  人  林春發律師
上列當事人聲請消費者債務清理事件，本院裁定如下：
    主  文
聲請駁回。
聲請費用由聲請人負擔。
    理  由
一、聲請意旨略以：聲請人其有不能清償債務情事，曾依「中華
    民國銀行公會會員辦理消費金融案件無擔保債務協商機制」
    （下稱債務協商機制）請求共同協商債務清償方案，並協商
    成立，每月應繳金額新臺幣（下同）18,474元，利率3.88％
    ，繳交17期計314,058元，截至目前為止，債務金額竟然仍
    有1,368,695元，只有減少債務207,611元，顯見銀行並非以
    利率3.88％計息；另債務人每月之收入約2萬元，扣除每月
    協商應清償之金額，實無法維持最低基本生活；又聲請人因
    夜市擺攤，每月收入不固定，以致無法按月繳款。綜上，實
    可認客觀上確有不可歸責於債務人之事由。又其無擔保或無
    優先權之債務總額未逾1,200萬元，復未經法院裁定開始清
    算程序或宣告破產，爰聲請更生等語。
二、按債務人與金融機構協商成立者，不得聲請更生或清算，但
    因不可歸責於己之事由，致履行顯有重大困難者，不在此限
    ；本條例施行前，債務人依金融主管機關協調成立之中華民
    國銀行公會會員辦理消費金融案件無擔保債務協商機制與金
    融機構成立之協商，準用前項之規定，消費者債務清理條例
    第151條第5項、第6項分別定有明文。衡諸債之關係，係以
    當事人間之信賴關係為基礎，為社會經濟組織之重要支柱，
    故當事人於以法律行為追求自己之利益之際，亦應顧及對方
    之利益，並考量債權債務在社會上之作用，本於誠實及信用
    之原則，行使債權及履行債務。是對於已陷入經濟上困境之
    消費者，若任其於惡性循環之債務窘境中自生自滅，將衍生
    嚴重之社會問題，難以維持安定之社會經濟秩序，故為兼顧
    債權人、債務人雙方之利益，對陷於經濟上困境之消費者，
    乃允其於消費者債務清理條例施行後，得選擇以重建型之更
    生程序或清算型之清算程序清理其債務，藉以妥適調整債務
    人與債權人及其他利害關係人間之權利義務關係，保障債權
    人獲得公平受償，並謀求消費者經濟生活之重建復甦機會。
    惟對於已與金融機構協商成立，或於本條例施行前，已依金
    融主管機關協調成立之中華民國銀行公會會員辦理消費金融
    案件無擔保債務協商機制與金融機構成立協商之債務人，若
    非因不可歸責於己之事由，致履行顯有重大困難，僅係為圖
    謀減免債務，而不為債務之履行，自有違債權契約為誠信契
    約之本旨，故依消費者債務清理條例第151條第6項準用同條
    第5項前段之規定，不得聲請更生或清算，始能避免肇致道
    德危險。經查：
（一）聲請人於民國95年9月7日與銀行協商成立，當時積欠銀行
      之總債務為1,576,306元，每月應繳金額18,474元，利率
      為3.8 8％，債務人自95年10月10日起開始依約繳款，繳
      款17期至97年3月止，其後即未再履行，業據聲請人於聲
      請狀陳報在案，並提出協議書及無擔保債務還款計劃為證
      ，堪信為真實。
（二）聲請人稱月入約2萬元，扣除每月協商應清償之金額，實
      無法維持最低基本生活，惟自95年10月起至97年2月止，
      共計17期均如期還款，卻於選擇於消費者債務清理條例制
      訂公布後，正式施行前2個月突然毀諾，是否確實履行顯
      有重大困難？非無疑問，則聲請更生所最需要之「誠信」
      ，已有可疑。
（三）聲請人之財產及收入狀況說明書及97年5月28日民事補正
      狀所載，聲請人與配偶許振弘於夜市擺攤賣魯味，扣除相
      關成本後，聲請人每月之收入約為2萬元。惟參酌聲請人
      於95年9月間與最大債權銀行協商達成債務清償方案，約
      定每月應償還18,474元，此有協議書1紙在卷可稽。如依
      債權人所述每月薪資僅為2萬元，扣除每月協商應清償之
      金額18,474元，每月僅餘1千餘元，理應完全無法維持個
      人最低基本生活而無法依債務清償方案按月繳納，則何以
      聲請人自95年10月起至97年2月止，共計17期均如期還款
      ？如係另向他人舉債支應，則何以聲請人之債權人清冊未
      臚列嗣後借貸之其他債權人？而僅列具協商程序之金融機
      關債權人？此等情節實有悖於常情。是以，債務人有無據
      實說明聲請前兩年內收入狀況，亦屬可疑，尚難盡信，聲
      請人並非全然無資力履行。
（四）再者，債務人與金融機構協商成立者，除非因不可歸責於
      己之事由，致履行顯有重大困難，否則不得聲請更生或清
      算，消費者債務清理條例第151條第5項規定意旨甚明。是
      債務清償方案成立後，固由債務人按其條件履行，惟需於
      其後發生情事變更，在清償期間收入或收益不如預期，致
      該方案履行困難甚或履行不能，因不可歸責於己，始能聲
      請更生或清算。此項規定旨在避免債務人任意毀諾已成立
      之協商，濫用更生或清算之裁判上債務清理程序，蓋以債
      務清償方案係經當事人行使程序選擇權所為之債務清理契
      約，債務人應受該成立之協議所拘束。債務人既已與金融
      機構協商成立，如認該協商方案履行有其他不適當情形，
      自仍應再循協商途徑謀求解決。聲請人前於95年10月間債
      務協商成立時，與97年2月間毀諾、未依協議還款時，聲
      請人所經營滷味攤之進貨情形大致相同，此業經聲請人以
      97年7月7日民事補正狀陳報在案，是堪認聲請人其間收入
      並無任何重大變化。聲請人固然陳述協商條件之嚴苛，及
      該條件對聲請人之影響，但該協商條件既然係由聲請人與
      最大債權銀行雙方協議所達成，在客觀事實並未有顯著變
      動之下，上述情事核屬聲請人在協商時可得預見，據以評
      估可否履行協商條件之事實，與「不可歸責於己之事由致
      履行顯有重大困難」之要件不符。又債務人既有固定收入
      之履行能力，縱有履行不便，亦得經由個別債權銀行協商
      程序以求適當履債。準此，堪認債務人尚乏不可歸責於己
      致履行顯有重大困難之情形可言。
三、綜上，本件聲請人既無不可歸責之事由，依原協商條件履行
    亦非顯有重大困難，應屬聲請更生之要件不備，且上開欠缺
    又屬無從補正，依首揭條文之意旨，自應駁回其更生之聲請
    ，爰裁定如主文。
中    華    民    國    97    年    7     月    30    日
              民事第一庭    法      官  馮保郎
上為正本係照原本作成。
如不服本裁定，應於裁定送達後10日內，以書狀向本院提出抗告
，並繳納抗告費新臺幣1千元。
中    華    民    國    97    年    7     月    30    日
                            書  記  官  王立梅


司法院資訊處製作；財團法人民間司法改革基金會備份。
